【裁判字號】    90,台上,6202
【裁判日期】    901011
【裁判案由】    偽造文書
【裁判全文】
最高法院刑事判決                                九十年度台上字第六二○二號
    上訴人  台灣高等法院台中分院檢察署檢察官
    被  告  甲○○
右上訴人因被告偽造文書案件，不服台灣高等法院台中分院中華民國八十八年六月二
十二日第二審判決（八十八年度上訴字第一○九七號，起訴案號：台灣台中地方法院
檢察署八十七年度偵字第一三九五七號），提起上訴，本院判決如左：
    主  文
原判決關於偽造文書部分撤銷，發回台灣高等法院台中分院。
    理  由
本件原判決認定：被告甲○○於民國（下同）八十三年五月間，因犯詐欺、恐嚇罪經
法院分別判處有期徒刑四月、拘役十五日確定，因未遵期到案執行，而經台灣嘉義地
方法院檢察署發佈通緝，在通緝期間：(1)、於八十四年三月二十四日，經其合夥股東
張嘉銘之授權，至台中縣霧峰鄉○○路四六三巷十七號向廖連春收取貨款，由廖連春
簽發台中區中小企業銀行霧峰分行為付款人、面額新台幣（下同）五萬元支票一紙以
為支付，被告則以張嘉銘名義簽立收據一張交給廖連春收執，嗣執票人吳順卿誤認該
支票遺失而向上開銀行辦理止付，被告知悉後，即於同年四月二日至廖連春處要求其
為付款之保證，廖連春乃要求被告在收據上簽名並留下呼叫器號碼，被告當時因在通
緝中，為恐身分暴露，乃冒用其同父異母胞弟鄭文仕之名在該收據上偽簽「鄭文仕」
署名一枚，表示若該支票未獲支付，廖連春須還票款五萬元；其後，該支票之最後持
有人曾瑞呈提示時遭退票，台中市警察局第五分局北屯派出所警員因而循線於八十五
年一月二十二日通知被告到該派出所說明並製作訊問筆錄，被告為恐通緝犯身分遭查
悉，竟基於偽造署押之概括犯意，於筆錄末頁之被訊問欄處偽簽「鄭文仕」之署名一
枚及按捺三枚指印；又於同年九月六日，於吳順卿止付支票涉犯誣告罪案件（台灣台
中地方法院檢察署八十五年度偵字第三○四八號），經檢察官偵訊後，在訊問筆錄末
頁偽簽「鄭文仕」署名一枚。(2)、八十五年八月八日，被告因買賣茶壺、珠寶之事與
黎明偉發生糾紛，於同日二十三時許，黎明偉以被告偷竊其店內之總統石、象牙布袋
財神佛像、鑽石等財物為由，報請台中縣警察局霧峰分局新平派出所警員處理，被告
於警員偵訊時，為恐其通緝犯身分被警員查覺，仍冒用鄭文仕之名應訊，並分別在偵
訊筆錄、字據及順昌當舖當票騎縫處偽簽「鄭文仕」之署名及按捺十三枚指印，均足
以生損害於司法機關偵查犯罪之正確性及鄭文仕本人等情。因將第一審判決關於偽造
文書部分撤銷，改判論處被告連續偽造署押足以生損害於公眾及他人罪刑，固非無見
。
惟查：一、刑法第二百二十條第一項規定：「在紙上或物品上之文字、符號、圖畫、
照像，依習慣或特約，足以為表示其用意之證明者，關於本章及本章以外各罪，以文
書論。」。原判決事實認定被告在廖連春處，因另案遭通緝，乃冒其胞弟鄭文仕之名
在該收據上偽簽「鄭文仕」之署名一枚，表示若該支票未獲支付，廖連春須還票款五
萬元等情；如果無訛，被告在該收據上偽簽「鄭文仕」之名，自係具上開約定用意之
表示。原判決理由第三項卻謂關於其附表編號一所示之收據，被告在其上空白處書寫
「鄭文仕」之名及電話號碼，該項署名並未作何表示，尚難認為足以生損害於「鄭文
仕」及廖連春云云，與事實認定前後兩歧，並撤銷第一審判決關於該部分之論罪，自
有判決理由矛盾及適用法則不當之違法。二、有罪判決書之事實一欄為適用法律之依
據，凡與適用法律有關之事實必須詳為記載，始與法定程式相符。第一審判決另認定
被告於廖連春交付之上開支票，經吳順卿申報止付後，假冒「鄭文仕」之名義寄發郵
局存證信函予廖連春，通知其需處理該事（即原判決附表編號二部分），及於台灣台
中地方法院檢察署八十五年度偵字第三○四八號吳順卿涉犯誣告案件偵查中，以「鄭
文仕」名義書立案情說明書寄交承辦檢察官（即原判決附表編號四部分），均犯刑法
第二百十六條、第二百十條之行使偽造私文書罪等情；原判決事實欄對於上開部分均
不予論列，似認定被告並無該部分之犯罪事實，然其理由第三項卻載稱「附表編號二
、四之偽造之印文、署押及（似係『為』字之誤繕）偽造私文書（存證信函、案情說
明書）之一部，不另成立偽造印文、署押罪，原判決認此部分及上述附表編號一偽造
署押部分與檢察官起訴之偽造署押罪為連續犯，以一罪論並加重其刑，均有未洽」云
云，似又認定被告有該部分之偽造私文書事實，且未敘明被告之上開犯行，何以不能
論以偽造私文書罪之理由，亦有判決理由矛盾及理由不備之違誤。三、原判決附表編
號六所示之當票確認單，被告於其上載稱「右邊順昌當舖編號共拾張當票的確是本人
所有無誤」等語，並偽簽「鄭文仕」之姓名（見台灣台中地方法院檢察署八十六年度
偵字第七七七九號影印卷內影本），似不僅偽造「鄭文仕」之署押，並已表明所偽造
他人名義製作文書之內容。原審僅論以偽造署押罪，並未說明其何以不能成立偽造私
文書罪之理由，亦屬理由欠備。以上諸端，或為上訴意旨所指摘，或為本院得依職權
調查之事項，應認原判決關於偽造文書部分有撤銷發回更審之原因。另檢察官第三審
聲明上訴書雖未敘明其係就偽造文書部分為上訴，但依其上訴理由書所內容，顯係
僅就本件偽造文書部分提起第三審上訴。又本件檢察官起訴書僅就原判決附表六所示
犯行予以起訴，第一審已依連續犯等規定，就被告其餘之偽造私文書等犯行併予審判
，且如上所述，依第一、二審認定之事實，被告涉犯刑法第二百十六條、第二百十條
之行使偽造私文書罪，原判決有適用法則不當等違法情形，檢察官在第二審言詞辯論
終結前就此雖未有爭執，參照本院四十五年七月二日第五次民刑庭總會決議事項第五
項意旨，仍得上訴於第三審，均併予明。
據上論結，應依刑事訴訟法第三百九十七條、第四百零一條，判決如主文。
中      華      民      國     九十     年      十      月     十一     日
                              最高法院刑事第十二庭
                                  審判長法官  呂  潮  澤
                                        法官  陳  世  雄
                                        法官  孫  增  同
                                        法官  林  開  任
                                        法官  蕭  權  閔
      右正本證明與原本無異
                                              書  記  官
中      華      民      國     九十     年      十      月     十六     日


司法院資訊處製作；財團法人民間司法改革基金會備份。
